臺灣高等法院民事判決　九十年度上字第四二五號
　　上 　訴 　人　甲○○
　　兼訴訟代理人　乙○○
　　被　上 訴 人　丙○○
右當事人間請求確認買賣關係不存在事件，上訴人對於中華民國九十年三月二十日臺
灣臺北地方法院八十九年度訴字第五三三九號第一審判決提起上訴，本院判決如左：
　　主　　文
上訴駁回。
第二審訴訟費用由上訴人負擔。
　　事　　實
甲、上訴人方面：
一、聲明：
　(一)原判決廢棄。
　(二)被上訴人應給付上訴人各新臺幣一百一十二萬元及自民國九十年一月二日起至清
　　償日止，按年息百分之五計算之利息。
　(三)願供擔保，請准宣告假執行。
二、陳述：除與原判決記載相同者，茲引用之外，補稱：
　(一)民法第八百七十七條固明文規定「得」併付拍賣，執行法院因此就是否併付拍賣
    有裁量權，唯此一裁量權僅止於是否併付拍賣之決定而已，即執行法院僅能於「
    併付」與「不併付」二者間選擇其一，非「得」選擇若干範圍予以併付拍賣至明
    ；且民法第八百七十七條所謂將建物一併拍賣，當指建物之全部，條文雖未明定
    ，唯此乃併付拍賣之基本理由，無待明文，故執行法院僅將建物所有權應有部分
    一一八分之一０四與土地併付拍賣，自有違民法第八百七十七條之規定。
　(二)系爭十四車位均係自原土地所有人處受讓取得，於取得時即知對土地無所有權，
    自應承擔此一權利關係不明之風險，故將該十四車位併付拍賣，適可解決權利關
    係不明之異常現象，並使建物與土地法律關係單純化。且依民法第八百七十七條
    規定，僅需該建物係抵押土地之所有人所建，即可併付拍賣，至於建後之建物所
    有權登記為何，則非所問，是原審認併付拍賣之建物以與土地屬同一人所有者為
　　限之見解，自有違誤。
　(三)強制執行法第七十五條第三項之規定，僅係執行程序性質之規定，其規範之對象
    ，應指土地及建物均已獲有執行名義時，得予以合併查封拍賣之程序規定而已。
    本件就建物部分並無執行名義，因此執行法院僅能依民法第八百七十七條之規定
    ，而非依強制執行法第七十五條第三項之規定對建物部分取得合併拍賣之法源依
    據。
三、證據：除援用第一審所提證據外，補提(一)楊與齡著「強制執行法論」第八七頁、
　　(二)法律問題研究乙則為證。
乙、被上訴人方面：
一、聲明：
　(一)上訴及假執行之聲請均駁回。
　(二)如受不利之判決，願供擔保免為假執行。
二、陳述：除與原判決記載相同者，茲引用之外，補稱：
　(一)原法院八十六年度執字第一二四六二號強制執行事件之債權人誠泰銀行，於八十
    六年八月十六日，聲請強制執行時，因土地上之建物非由土地所有人或抵押人所
    營造，無從依民法第八百七十七條規定，請求將建物與土地併付拍賣，方依強制
    執行法第七十五條第三項之規定，請求法院將同屬於土地所有人之建物，併予查
　　封拍賣，與民法第八百七十七條規定無涉。
　(二)信義立體停車場一一八個停車位中之十四個停車位（廖秋芬、廖秋玉、廖郭金寶
    、廖阿成、廖柏輝、李吉成、高靜芬七人，每人二個停車位，合計十四個），未
    能依強制執行法第七十五條第三項規定併予查封拍賣，係因廖秋芬等七人均非土
　　地所有權人，不符強制執行法第七十五條第三項規定。
三、證據：援用第一審所提證據。
丙、本院依職權調閱臺灣臺北地方法院八十六年度執字第一二四六二號執行案全卷。
　　理　　由
一、上訴人主張：上訴人乙○○於八十二年九月間以總價金二百二十四萬元，分別向
　　訴外人金誼建設股份有限公司（下稱金誼公司）及鄭金富預購坐落台北市○○區
　　○○段四小段五八、六０、六一、六二、六三等地號土地上之「信義立體停車場
　　」Ｂ棟第八號之停車位乙位及其基地之應有部分，該停車塔於八十四年十月間完
　　工取得使用執照，因停車塔共一一八個停車位，因此每一車位承買人獲登記取得
　　停車塔之建物所有權應有部分一一八分之一，上訴人乙○○將所購買之車位登記
　　為其與母親即上訴人甲○○共有，因此上訴人二人於八十四年十二月間獲登記各
　　取得停車塔之建物應有部分一一八分之０．五，合計為一一八分之一。土地部分
　　則合併獲登記取得五八地號（合併入之六０、六二地號）十萬分之八八八及六一
    、六三地號各十萬分之四七二。惟合部建物之一一八個車位中，僅其中一０四個
　　車位之所有權人獲登記取得基地之持分權，餘十四車位則僅有車位之建物持分權
    ，而未同時取得基地之持分權。上開停車塔之基地於興建停車塔之前，即由地主
    鄭金富向新竹市第二信用合作社（下稱新竹二信）預為設定本金最高限額九千六
    百萬元之抵押權，並於興建停車塔後之八十三年十一月三日取得借款八千萬元，
    惟僅繳付一月之利息即告停繳本息，致遭抵押債權人即新竹二信聲請原法院以八
    十五年度拍字第一六五六號民事裁定准予拍賣抵押之土地，嗣由概括承受債權之
    誠泰商業銀行股份有限公司（下稱誠泰銀行）聲請原法院以八十六年執字第一二
　　四六二號進行拍賣抵押物之強制執行，並依強制執行法第七十五條第三項之規定
　　，將抵押設定後始營造之停車塔之建物併付拍賣，惟僅將停車塔建物之所有權一
　　一八分之一０四之應有部分併付拍賣，於強制執行進行中執行債權人誠泰銀行將
　　債權讓與被上訴人丙○○，並於八十九年五月四日由債權人即被上訴人丙○○自
　　行拍定，於上開執行程序中，執行法院未將建物全部一併拍賣，顯違反民法第八
　　百七十七條之強制規定，依民法第七十一條之規定，被上訴人就上訴人部分因拍
　　定所生之買賣關係顯有無效之原因。被上訴人又於九十年二月九日將甫移轉而取
　　得之所有權以買賣為原因移轉登記予訴外人張光男等人，則被上訴人本於無效之
　　買賣取得系爭不動產，並將之轉售，係屬無法律上原因而獲有價值二百二十四萬
　　元之不當得利，且被上訴人故意以移轉他人之方式使上訴人取回所有權之可能性
　　亦告落空，其侵害上訴人之所有權，造成上訴人各有一百十二萬元之損害亦甚明
　　灼，爰依民法侵權行為及不當得利法律關係，求為命被上訴人應給付上訴人各一
　　百一十二萬元及自九十年一月二日起至清償日止，並加計法定遲延利息之判決。
二、被上訴人則以：原法院八十六年度執字第一二四六二號強制執行事件之債權人誠
    泰銀行，於八十六年八月十六日，聲請強制執行時，因土地上之建物非由土地所
　　有人或抵押人所營造，無從依民法第八百七十七條規定，請求將建物與土地併付
    拍賣，方依強制執行法第七十五條第三項之規定，請求法院將同屬於土地所有人
    之建物，併予查封拍賣，與民法第八百七十七條規定無涉。復因信義立體停車場
    一一八個停車停中之十四個停車位之所有權人均非土地所有權人，不符強制執行
    法第七十五條第三項規定，執行法院始未將該十四個停車位併付拍賣。原法院八
　　十六年度執第一二四六二號強制執行事件並無違法，被上訴人於八十九年五月四
　　日參與強制執行公開拍賣競標而得標買受，亦無任何無效之問題等語，資為抗辯
　　。
三、上訴人主張上訴人乙○○於八十二年九月間以總價金二百二十四萬元，分別向訴
    外人金誼公司及鄭金富預購坐落台北市○○區○○段四小段五八、六０、六一、
　　六二、六三等地號土地上之「停義立體停車場」Ｂ棟第八號之停車位乙位及其基
    地之應有部分，該停車塔於八十四年十月間完工取得使用執照，因停車塔共一一
    八個停車位，因此每一車位承買人獲登記取得停車塔之建物所有權應有部分一一
    八分之一，上訴人乙○○將所購買之車位登記為其與母親即上訴人甲○○共有，
    因此上訴人二人於八十四年十二月間獲登記各取得停車塔之建物應有部分一一八
    分之０．五，合計為一一八分之一。土地部分則合併獲登記取得五八地號（含併
    入之六０、六二地號）十萬分之八八八及六一、六三地號各十萬分之四二七。惟
　　全部建物之一一八個車位中，僅其中一０四個車位之所有權人獲登記取得基地之
　　持分權，餘十四車位則僅有車位之建物持分權，而未同時取得基地之持分權。上
    開停車塔之基地於興建停車塔之前，即由地主鄭金富向新竹二信預為設定本金最
    高限額九千六百萬元之抵押權，並於興建停車塔後之八十三年十一月三日取得借
    款八千萬元，惟僅繳付一月之利息即告停繳本息，致遭抵押債權人即新竹二信聲
    請原法院以八十五年度拍字第一六五六號民事裁定准予拍賣抵押之土地，嗣由概
    括承受債權之誠泰銀行聲請原法院以八十六年執字第一二四六二號進行拍賣抵押
    物之強制執行，惟僅將抵押設定後始營造之停車塔建物所有權一一八分之一０四
    之應有部分併付拍賣，又於強制執行進行中執行債權人誠泰銀行將債權讓與被上
　　訴人丙○○，並於八十九年五月四日由債權人即被上訴人丙○○自行拍定，被上
　　訴人復於九十年二月九日將甫移轉而取得之所有權以買賣為原因移轉登記予訴外
    人張光男等人之事實，業據上訴人提出信義立體停車場停車位及土地預定買賣契
    約書、土地所有權狀、原法院八十五年度拍字第一六五六號裁定、原法院囑託查
    封登記書、北院文八十六民執黃字第一二四六二號通知、土地及建物登記謄本（
　　原法院卷第十四頁至第六一頁、第一０九至第一一五頁）為證，並經本院調閱原
　　法院八十六年度執字第一二四六二號執行全卷查明無訛，復為被上訴人所不爭執
　　，信屬實在。
四、上訴人主張系爭拍賣有無效之原因，無非以拍賣程序進行中，執行法院違反民法
    第八百七十七條之規定，祇可將上開建物一併拍賣，或不為一併拍賣，尚非可一
    併拍賣其中部分建物為其論據。惟查：
　(一)本件原債權人誠泰銀行於八十六年八月十六日聲請強制執行時，係依強制執行法
    第七十五條第三項規定，請求原審執行處將同屬於土地所有人之建物，併予查封
    拍賣，而非依民法第八百七十七條請求併付拍賣一節，有強制執行聲請狀一紙附
    卷可稽。按建築物不能與基地之使用分離而獨立存在，故建築物與基地同屬債務
    人所有時，為避免僅拍賣其一，致建築物與基地異其所有人，衍生複雜之法律關
    係，自以合併查封、拍賣為宜，且是否應一併查封拍賣，均付與執行法院裁量權
    ，此從民法第八百七十七條規定：「土地所有人於設定抵押權後，在抵押之土地
    上營造建築物者，抵押權人於必要時，『得』將其建築物與土地併付拍賣。但對
    於建築物之價金，無優先受清償之權。」及強制執行法第七十五條第三項規定：
    「建築物及其基地同屬於債務人所有者，『得』併予查封、拍賣。」即明。是依
    上開規定執行法院均得併付拍賣，而司法院頒「辦理強制執行事件應行注意事項
    」第三十九項(七)目亦規定：「建築物及其基地同屬債務人所有者，宜將建築物及
    其基地併予查封、拍賣．．．」，均已明定執行法院得將同屬於債務人所有之抵
    押土地上建築物併予查封拍賣，但抵押權人就建物賣得之價金，無優先受償權。
　　查本件上訴人係因系爭土地設定抵押權後，因買賣之法律關係，而取得系爭土地
　　部分所有權及車位建物之部分所有權，就系爭土地而言，依民法第八百六十七條
　　之規定，抵押權之效力，自追及於上訴人，而就系爭建物部分而言，上訴人非原
　　抵押人，系爭建物亦非其所建，執行法院乃不依民法第八百七十七條規定，將系
　　爭土地、建物併付拍賣，而債權人持拍賣抵押物之裁定為執行名義聲請強制執行
　　時，上訴人為執行名義之相對人，為建築物及其基地之所有人，執行法院依強制
　　執行法第七十五條第三項規定，將上開土地、建物併付拍賣，並無不合。至前揭
　　有建物所有權，無土地所有權之十四個車位所有人，因拍賣抵押物裁定之執行名
　　義中，彼等均非債務人，亦非抵押人，均與強制執行法第七十五條第三項、民法
　　第八百七十七條規定不合，上訴人主張不論建物所有權人是否同時為土地之所有
　　權人，建物均得併付拍賣，亦即系爭建物停車場應有部分一一八分之一四之所有
　　權人廖秋芬等七人縱非土地所有權人，亦得將該部分建物之十四個停車位拍賣，
　　以提高抵押物之拍賣價格，簡化土地與建物所有權之法律關係云云，尚非有據。
五、上訴人又主張被上訴人於拍得系爭土地、建物後，將甫移轉取得之所有權以買賣
    為因，移轉登記予張光男等人，使上訴人取回所有權之可能性落空，侵害上訴人
　　所有權，造成上訴人各有一百十二萬元之損害或被上訴人有一百二十萬元之不當
　　得利云云。被上訴人則以前揭情詞置辯。經查：
　(一)本件被上訴人聲請強制執行之債權額為一億三千三百六十一萬三千四百五十二元
    ，系爭土地、建物於原審八十六年度執字第一二四六二號強制執行事件中，經原
    審執行處於八十九年五月四日進行特別變賣程序由被上訴人自行拍定，拍賣總價
    金九千一百五十一萬元（土地部分六千八百萬元、建物部分二千三百五十一萬元
    ），因被上訴人僅就土地部分有抵押權及債權，故就建物部分賣得價金並不參與
    分配，土地賣得價金六千八百萬元部分，於償還執行費用六十一萬四千四百五十
    三元及土地增值稅八萬一千三百五十八元後，餘額則償還抵押債權；建物賣得價
    金二千三百五十一萬元部分，除以一百零四個停車位，每一停車位可受分配金額
    為二十二萬六千零五十八元，上訴人乙○○、甲○○共有一停車位，故每人各可
    分得十一萬三千零二十九元，上訴人各自扣除應繳房屋稅，分別可領得八萬四千
    四百四十七元、十一萬二千五百九十一元，上訴人乙○○、甲○○於九十年一月
    十九日及同年二月六日向原法院領回上揭款項，此有拍賣不動產筆錄、得標單、
    原法院執行處八十九年九月二十五日北院文八十六民執黃字第一二四六號通知暨
    分配表、上訴人領取分配款收據附於前揭拍賣抵押物卷內可稽，並為上訴人所不
    爭執，信屬實在。
　(二)本件拍賣程序既無拍賣無效之原因存在，均符法律規定，被上訴人將其因拍賣而
    取得之土地、建物移轉所有權予第三人張光男等人，殊無不法行為，自不構成侵
　　權行為。又按無法律上原因而受利益，致他人受損害者，應返還其利益。雖有法
　　律上之原因，而其後已不存在者，亦同，固為民法第一百七十九條所明文規定。
　　本件被上訴人參與原審執行處執行拍賣程序而競標拍定取得系爭土地及建物所有
　　權，並非無法律上之原因，嗣再本於買賣關係移轉所有權予第三人張光男等人，
　　亦非法所不許，且上訴人已各自領回執行法院依法所為分配之分配款，被上訴人
　　自無不法利得之可言，上訴人執不當得利法則向被上訴人為上開請求，洵非有理
　　。
六、綜上所述，上訴人本於侵權行為及不當得利法律關係，請求被上訴人應給付上訴
    人各一百十二萬元及自九十年一月二日起至清償日止按年息百分之五計算之利息
　　，為無理由，自不應准許，其假執行之聲請亦失所依附，應併予駁回。原審為上
　　訴人敗訴之判決，及駁回其假執行之聲請，並無不合。上訴意旨指摘原判決不當
　　，求予廢棄改判，為無理由，應予駁回。
七、兩造其餘攻擊防禦方法及其他未經援用之證據，經斟酌而無礙於本院前述認定，
　　爰不一一論敘。
八、據上論結，本件上訴為無理由，依民事訴訟法第四百四十九條第一項、第七十八
　　條，判決如主文。
中　　華　　民　　國　　九十一　　年　　　　一　　　月　　　　八　　　　日
　　　　　　　　　　　　　　　臺灣高等法院民事第十七庭
　　　　　　　　　　　　　　　　　審判長法　官　鄭　雅　萍
　　　　　　　　　　　　　　　　　　　　法　官　呂　太　郎
　　　　　　　　　　　　　　　　　　　　法　官　許　文　章
右正本係照原本作成。
如不服本判決，應於收受送達後二十日內向本院提出上訴書狀，其未表明上訴理由者
，應於提出上訴後二十日內向本院補提理由書狀（均須按他造當事人之人數附繕本）
上訴時應提出委任律師或具有律師資格之人之委任狀；委任有律師資格者，另應附具
律師及格證書及釋明委任人與受任人有民事訴訟法第四百六十六條之一第一項但書或
第二項（詳附註）所定關係之釋明文書影本。
中　　華　　民　　國　　九十一　　年　　　　一　　　月　　　　十一　　　日
　　　　　　　　　　　　　　　　　　　　書記官　陳　明　俐
附註：
民事訴訟法第四百六十六條之一（第一項、第二項）
對於第二審判決上訴，上訴人應委任律師為訴訟代理人。但上訴人或其法定代理人具
有律師資格者，不在此限。
上訴人之配偶、三親等內之血親、二親等內之姻親，或上訴人為法人、中央或地方機
關時，其所屬專任人員具有律師資格並經法院認為適當者，亦得為第三審訴訟代理人
。
